臺灣臺北地方法院民事判決　　　　　　　 94年度訴字第331號
原　　　告　甲○○
訴訟代理人　黃炳飛律師
被　　　告　丙○○
訴訟代理人　林長泉律師
複代理　人　陳志勇律師
上列當事人間請求塗銷抵押權登記等事件，本院於九十四年十一
月二十二日言詞辯論終結，判決如下：
    主  文
被告應將坐落台北市○○區○○段一小段五二一地號，面積八四
九平方公尺，應有部分一萬分之一一四，及其上建物（建號一六
一一、一六一二號）即門牌台北市中正區○○○路六十一號九樓
之八、之九，於民國八十三年五月五日台北市建成地政事務所八
十三年中正二字第二八四八○號登記，以乙○○為債務人，權利
價值為本金最高限額新台幣壹佰伍拾萬元之抵押權設定登記，予
以塗銷。
訴訟費用由被告負擔。
    事實及理由
一、原告主張：
  (一)、緣系爭台北市○○區○○段一小段521地號，面積849平方
      公尺，應有部分114/10000，及其上建物（建號1611、161
      2）即門牌台北市中正區○○○路61號9樓之8、之9。所有
      權全部（以下簡稱系爭房地），原為乙○○所有，於民國
      83年5月5日台北市建成地政事務所83年中正二字第28480
      號登記，以乙○○為債務人，權利價值為本金最高限額新
      台幣（下同）1,500,000元之抵押權設定登記予被告丙○○，約定存續期間自83年5月4日至85年5月3日，惟嗣被告
      並未借貸任何款項予乙○○。嗣乙○○於91年10月2日以
      買賣為原因，移轉系爭房地予己○○。己○○於92年12月
      31日出售系爭房地予原告，現系爭房地為原告所有。
  (二)、按所有人對於無權占有或侵奪其所有物者，得請求返還之
      。對於妨害其所有權者，得請求除去之，有妨害其所有權
      之虞者，得請求防止之。民法第767條定有明文。查本件
      系爭抵押權所擔保之借款主債務並不存在，則從屬性質之
      抵押權亦無存在，是抵押人自得訴請塗銷抵押權，又系爭
      抵押權之存在，既有礙原告所有權之完整，原基於民法第
      767條之規定訴請除去系爭抵押權登記。
  (三)、按民法第87條第1項之通謀虛偽意思表示，指表意人與相
      對人相互明知為非真意之表示而言，故表意人之相對人不
      僅須知表意人非真意，並須就表意人非真意之表示相為非
      真意之合意，始為相當（最高法院51年度台上字第215 號
      判例），又第三人主張表意人與相對人通謀而為虛偽之意
      思表示者，該第三人應負舉證之責（最高法院48年度台上
      字第29號判例）。本件被告指稱案外人乙○○與己○○與
      原告間買賣係通謀意思表示，被告自應舉證證明其指訴，
      否則空言誣陷，難認適法。
  (四)、就被告抗辯事實駁斥如後：
 　   1.被告辯稱有借款1,500,000元予乙○○，自應提出借款
        契約，及何時有交付1,500,000元予乙○○之證明，以
        實其說。
　  　2.被告另稱張女之丈夫戊○○亦向被告借款。姑不論被告
        所陳真假，戊○○向被告借款與乙○○何關係？與系爭
        抵押權又有何關係？況查乙○○與戊○○已離婚數年。
　  　3.被告提出戊○○所簽發之支票一紙，縱支票後面有乙○○之背書，充其量祇能證明丁○○對戊○○有票款債權
        之存在，並不能證明被告對戊○○有借款債權之存在。
        況查該支票之追索期限已過，乙○○依票據法第22條第
        3項亦不負票據責任。
  　　4.又被告提出丁○○存摺主張戊○○自84年10月4日起至
        91年10月3日均有給付利息。原告否認其主張，因為單
        由存摺上看無法認定該筆108,000元是戊○○付與被告
        借款債權之利息。
      5.另由鈞院92年度重訴字第407號民事判決事實欄之記載
        ，不難證實，戊○○所開立之108,000支票，係為清償
        戊○○與其先父即訴外人劉紹鎮700萬元之債務，與本
        件抵押權設定絲毫無關，被告於本件以此抗辯，實不足
        採。為此提起本件訴訟，聲明求為判決：被告應將坐落
        台北市○○區○○段一小段52 1地號，面積849平方公
        尺，應有部分114/10000，及其上建物﹝建號1611、161
        2 ﹞即門牌台北市中正區○○○路61號9樓之8、之9。
        於83年5月5日台北市建成地政事務所83年中正二字第
        2848 0號登記，以乙○○為債務人，權利價值為本金最
        高限額150萬元之抵押權設定登記，予以塗銷。
二、被告則以：
  (一)、被告是否為乙○○之債權人，有無抵押權所擔保之債權存
      在，究應由何人負舉證責任。按本件原告主張被告並未借
      貸任何款項予乙○○，因而訴請塗銷系爭抵押權，是原告
      主張者為給付之訴，且其主張被告並未借貸予乙○○，為
      有利於原告之事實，依民事訴訟法第277條規定，自應由
      原告負舉證之責。然原告僅泛言主張被告未借貸予乙○○
      ，其主張難謂有理。雖證人乙○○於　鈞院傳訊後，證稱
      並未積欠被告債務。然證人係原告之親姊姊，又與本案有
      利害關係，其證詞自難免有偏頗之虞。再者若張女未向被
      告借款，抵押債權係不存在，則為何張女於抵押權存續期
      間屆滿85年5月3日後，遲至原告提起本件訴訟，整整8年
      餘，均未見張女訴請塗銷抵押權？除非係張女認確有抵押
      債權存在。何況證人丁○○於　鈞院94年8月18日證述，
      乙○○與被告有金錢往來，乙○○有向被告借錢，足證系
      爭抵押債權確係存在。
  (二)、訴外人乙○○於91年10月2日以買賣為原因，移轉系爭房
      地所有權予己○○，戴某又於92年12月31日出售系爭房地
      予原告，兩次移轉登記，是否係通謀虛偽意思表示。按本
      件乙○○因與被告有借貸關係，故不願親自出面請求塗銷
      ，惟其透過假買賣之方式，輾轉將系爭房地移轉予原告，
      嗣由原告出面請求塗銷，是張女與己○○、張鍚銘等人間
      之買賣，均係通謀之虛偽意思表示，自屬無效，則原告即
      非債權人亦非所有權人，其又何能主張請求塗銷抵押權。
      原告之訴自無理由。又被告一再主張若乙○○與己○○，
      己○○與原告間有買賣關係，則二次買賣均應有付款之證
      明，且衡諸常情，該等付款證明，亦惟有買受人己○○及
      原告兩人執有，是被告亦曾請求本院依民事訴訟法第342
      條、第346條規定，命己○○及原告提出，惟原告均未提
      出，戴某則尚未到庭，是若原告確有與戴某有買賣關係，
      其為何未能提出付款憑證，足證原告與己○○間買賣關係
      為虛偽，並聲明駁回原告之訴。
三、本件原告主張之事實，業據其提出土地登記謄本，並聲請本
    院向台北市建成地政事務所調閱系爭不動產移轉所有權登記
    原案資料附卷可稽，被告則以前詞置辯。是本件主要之爭點
    為(一)系爭抵押權的擔保借款債權150萬元是否存在。(二)原告
    取得系爭不動產所有權，有無通謀虛偽意思表示而無效。本
    院茲分述如次：
　(一)、抵押權所擔保之債權是否存在部分：
　　1.按最高限額抵押契約定有存續期間者，其期間雖未屆滿，
  　　然若其擔保之債權所由生之契約已合法終止或因其他事由
    　而消滅，且無既存之債權，而將來亦確定不再發生債權，
      其原擔保之存續期間內所可發生之債權，已確定不存在，
      依抵押權之從屬性，應許抵押人請求抵押權人塗銷抵押權
　　　設定登記。最高法院83年台上字第1055號著有判例足參。
      是最高限額抵押權確定後，即成為普通抵押權，其從屬性
      因而回復，其所擔保之債權即為確定時存在且於不逾最高
      限額之擔保範圍內為特定債權。經查，本件系爭房地，原
      為乙○○所有，於83年5月5日台北市建成地政事務所83年
      中正二字第28480號登記，以乙○○為債務人，權利價值
      為本金最高限額150萬元之抵押權設定登記予被告，約定
      存續期間自83年5月4日至85年5月3日，該期限業已屆至，
      則系爭最高限額抵押權，即成為普通抵押權，基於抵押權
      之從屬性，自應探究其所擔保之債權是否仍為存在，若其
      所擔保之債權並不存在，抵押人自得請求抵押權人塗銷該
      抵押權登記。
    2.再按，最高法院86年度上字第1396號裁判意旨：當事人主
      張有利於己之事實者，就其事實有舉證之責任，民事訴訟
      法第277條定有明文。又按主張法律關係存在之當事人，
      須就該法律關係發生所須之特別要件，負舉證責任（最高
      法院48年台上字第824四號判例意旨參照）。而事實為法
      律發生之特別要件者，在消極確認之訴應由被告就其存在
      負舉證之責任，在其他之訴應由原告就其存在負舉證之責
      （司法院院字第2269號解釋意旨參照）。依此意旨所示，
      抵押權所擔保之債權不存在，乃屬消極之事實，主張該債
      權存在者，自應由其就此積極事實負舉證責任。是本件被
      告對於其主張系爭抵押權所擔保之債權存在之事實，自應
      負舉證之責。
    3.本件被告雖聲請本院傳訊證人丁○○（即被告之妹），經
      證人於本院94年8月18日審理時，到庭證稱：「（提示華
      南銀行的存摺）這本存摺我有借給被告丙○○使用過，因
      為在82、83年間我哥哥（即被告丙○○）要我幫他處理被
      告丙○○往來的票的問題，我會幫他交換票據。我是在被
      告丙○○的立宏公司上班，立宏公司登記的負責人是我，
      立宏公司的實際負責人是被告丙○○。我認識乙○○，她
      是訴外人戊○○的配偶。他們兩個人有到過立宏公司。我
      知道乙○○及戊○○與被告丙○○有金錢往來，我知道乙○○與戊○○二個人都有向被告丙○○借錢，詳細金額及
      約定我不記得。乙○○及戊○○向被告丙○○借款有給付
      利息，是以開票的方式支付利息，之後再存入我在華南銀
      行的帳戶中。利息票前後給付多久，我不記得，但有好幾
      年的時間。被告丙○○交付給我的確實是利息票，這些利
      息收入並未報稅。這些利息票交付給我後，我有再委託取
      款背書。利息票的本金為新台幣6,000,000元，利率為多
      少，我不清楚。本金新台幣6,000,000元是乙○○及戊○○向被告丙○○借的，有設定抵押，標的物為何，我不清
      楚。」等語，是證人對於訴外人乙○○究是何時、何地，
      向被告實際借款金額數目，均不清楚，則其所述，並不得
      據以證明被告確有交付借款150萬元予訴外人乙○○之事
      實。
    4.至於被告指稱面額108,000元之利息票據，證人已證述是
      本金600萬元之利息，並非系爭借款150萬元之利息，且該
      利息之支付，業經被告先前對訴外人戊○○、劉紹鎮（戊○○之父，已死亡）提起返還借款700萬元之訴訟中，用
      以主張該108,000元之利息票據，是戊○○、劉紹鎮向被
      告借款700萬元所支付之利息，完全未論及系爭乙○○借
      款150萬元之部分，此亦經本院民事庭於94年10月24日以
      92 年度重訴字第407號判決所確認，是被告以同一份利息
      票據，先後主張為不同借款本金之利息，顯與常情不符，
      不足採信。除此以外，被告復未能提出其他足以證明與乙○○間確有150萬元借款債權之存在，則其所辯，洵非可
      採。
　(二)、原告取得系爭房地所有權，有無通謀虛偽意思表示之情形
  　　存在：
    1.按第三人主張表意人與相對人通謀而為虛偽意思表示者，
　　　該第三人應負舉證之責（最高法院48年台上字第29號判例
  　　足參）。又民法第87條第1項所謂通謀虛偽意思表示，乃
      指表意人與相對人互相故意為非真意之表示而言，故相對
      人不僅須知表意人非真意，並須就表意人非真意之表示相
      與為非真意之合意，始為相當，若僅一方無欲為其意思表
      示所拘束之意，而表示與真意不符之意思者，尚不能指為
      通謀而為虛偽意思表示，在贈與或買賣契約，亦不能僅因
      契約當事人間有特殊親誼關係或價金之交付不實，即謂該
      贈與或買賣係通謀虛偽成立（參照最高法院86年度台上字
      第3865號裁判意旨）。再者，對於主張係通謀而為之虛偽
      意思表示，姑不論是否已舉證以實其說，縱所稱屬實，在
      其提起塗銷系爭不動產之所有權移轉登記，並獲勝訴確定
      判決以前，該登記仍不失其效力，對於系爭土地之所有權
      依然存在，是以，該登記名義人，仍得依民法第767條之
      規定，主張其所有權（高等法院78年度台上字第1423號裁
      判意旨足參）。
    2.本件被告主張原告與其前手己○○，關於系爭房地所有權
      移轉登記之法律行為，有通謀虛偽意思表示，無非是以系
      爭房地之原所有人乙○○與原告間為姐弟關係及買賣價金
      交付不實為據。惟查，本件系爭房地，乃乙○○於91年10
      月2日以買賣為原因，移轉登記予訴外人己○○，嗣己○○於92年12月31日再以買賣原因，移轉登記予原告，並非
      直接由乙○○移轉登記予原告，基於財產不落外人手之常
      理，己○○移轉所有權登記予原告之行為，應是雙方當事
      人之真意。若乙○○嗣後欲再取得系爭房地之所有權，大
      可再與原告合意，由原告辦理移轉登記予伊即可。再者，
      縱使己○○與原告間之買賣關係，確有價金交付不實之事
      實存在，充其量只能影響雙方間之買賣契約關係是否存在
      而已，尚無礙渠等對於移轉所有權之意思合致。是以，被
      告據此指稱原告與己○○間之移轉所有權之法律行為，有
      通謀虛偽意思表示之情形，應非真實，洵非可採。
    3.姑不論被告並無法證明原告與己○○間之移轉所有權之法
      律行為，有通謀虛偽意思表示之情形存在，已如前述。縱
      屬實在，在被告對其提起塗銷系爭不動產之所有權移轉登
      記，並獲勝訴確定判決以前，基於不動產登記之公示性原
      則，該所有權之登記仍不失其效力，是原告對於系爭房地
      之所有權依然存在，原告自得依民法第767條之規定，主
      張其所有權甚明。
四、綜上所述，本件原告為系爭房地之所有權人，而被告並無法
    證明系爭房地上所設定之抵押權，所擔保之150萬元債權確
    實存在，基於抵押權之從屬性，主債權既不存在，從屬債權
    亦不存在，則原告爰依民法第767條所有權人之物上請求權
    規定，訴請被告應塗銷如主文所示之抵押權登記，為有理由
    ，應予准許。
五、因本案事證已臻明確，兩造其餘主張陳述及所提之證據，均
    毋庸再予審酌，附此敘明。
六、結論：本件原告之訴為有理由，依民事訴訟法第78條，判決
    如主文。
中　　華　　民　　國　　94　　年　　11　　月　　30　　日
                    民事第五庭法　    官　陶亞琴
以上正本係照原本作成
如對本判決上訴，須於判決送達後20日內向本院提出上訴狀
中　　華　　民　　國　　94　　年　　12　　月　　2 　　日
                  　　　　　　法院書記官　吳芳玉
